【裁判字號】    97,簡上,499
【裁判日期】    971028
【裁判案由】    詐欺
【裁判全文】
臺灣桃園地方法院刑事判決             97年度簡上字第499號
聲  請  人  臺灣桃園地方法院檢察署檢察官
上  訴  人
即  被  告  乙○○
上列上訴人即被告因詐欺案件，不服本院97年度壢簡字第1344號
中華民國97年5 月30日第一審簡易判決（原起訴案號：97年度偵
字第8208號、第9569號），提起上訴，經本院管轄之合議庭改依
第一審通常程序審理，判決如下：
    主  文
原判決撤銷。
乙○○無罪。
    理  由
一、聲請簡易判決處刑意旨略以：被告乙○○明知申請帳戶使用
    係輕而易舉之事，一般人無故取得他人金融帳戶使用之行徑
    常與財產犯罪之需要密切相關，而可預見該名不自行申辦帳
    戶之人，可能係遂行不法所有意圖用以詐騙、恐嚇取財等不
    法財產犯罪行為，又對於提供帳戶予他人使用雖無必然引發
    他人萌生犯罪之確信，但仍以縱若有人持以犯罪亦不違反其
    本意，而基於幫助他人詐欺取財之犯意，於民國97年3 月7
    日下午3 時許，在桃園縣觀音鄉渣打銀行，將其所有於93年
    9 月30日開戶之渣打商業銀行（原新竹國際商業銀行）觀音
    分行（帳號：00000000000000號）之存簿、提款卡、提款卡
    密碼，以不詳代價，交與詐欺集團之成員。嗣同詐騙集團之
    成員間，共同基於詐欺之犯意聯絡，於97年3 月10日，由當
    中1 人撥打甲○○之電話，先詐稱其為警察人員，告知甲○
    ○涉犯商業詐欺、偽造文書、洗錢防制法等案件，後再由某
    自稱「彭姓書記官」之人對甲○○詐稱因甲○○涉及上述案
    件，需將帳戶內之金錢，匯入指定之帳戶，致乙○○陷於錯
    誤，遂於97年3 月10日匯款新臺幣（下同）3 萬元至上述帳
    戶，並存現金10萬元至上述帳戶；另於97年3 月11日，由同
    詐欺集團某成員，致電陳憬民，對陳憬民詐稱其為臺北警政
    署之人員，陳憬民之資料遭人冒用申請人頭帳戶，須將帳戶
    淨空並匯款至指定之帳戶，致陳憬民陷於錯誤，於同日匯款
    10萬元，至上述乙○○之帳戶內，並均旋遭詐欺集團成員所
    提領，因而詐欺得手。因認被告涉犯刑法第30條第1 項前段
    、第339 條第1 項幫助詐欺取財罪嫌。
二、按犯罪事實應依證據認定之，無證據不得認定犯罪事實。又
    不能證明被告犯罪者，應諭知無罪之判決，刑事訴訟法第15
    4 條第2 項、第301 條第1 項分別定有明文。又事實之認定
    ，應憑證據，如未能發現相當證據，或證據不足以證明，自
    不能以推測或擬制之方法，為裁判基礎（最高法院40年臺上
    字第86號判例意旨參照）；又認定犯罪事實所憑之證據，雖
    不以直接證據為限，間接證據亦包括在內，然而無論直接證
    據或間接證據，其為訴訟上之證明，須於通常一般之人均不
    致有所懷疑，而得確信其為真實之程度者，始得據為有罪之
    認定，倘其證明尚未達到此一程度，而有合理之懷疑存在而
    無從使事實審法院得有罪之確信時，即應由法院為諭知被告
    無罪之判決（最高法院76年臺上字第4986號判例意旨參照）
    。本件聲請簡易判決處刑意旨認被告乙○○涉有上揭幫助詐
    欺罪嫌，無非係以被害人甲○○、陳憬民於警詢時所證遭詐
    欺及匯款之經過，及被告渣打商業銀行（原新竹國際商業銀
    行）觀音分行（帳號：00000000000000號）帳戶之開戶資料
    及交易明細等件，為其主要論據。
三、訊據被告乙○○堅詞否認有何幫助詐欺犯行，辯稱：我因為
    辦理小額貸款遭詐騙，身分證影本、存簿、提款卡均遭利用
    ，並未盜賣帳戶等語。經查：被告乙○○於警詢及本院審理
    中供稱：「我是看到97年3 月5 日報紙分類廣告上小額借款
    的廣告，而在97年3 月6 日時和對方聯絡。我於97年3 月7
    日下午3 時許，在桃園縣觀音鄉○○路○ 段833 號渣打銀行
    前，與一名自稱借貸公司業務員的高先生會面，對方說3 天
    錢就會下來。我在辦貸款時交出了存摺、提款卡、身分證影
    本、健保卡影本、2 張所得稅扣繳憑單。渣打商業銀行（原
    新竹國際商業銀行）觀音分行（帳號：00000000000000號）
    之帳戶是我的薪資轉帳帳戶。對方說要把貸款轉到我的帳戶
    ，說提款卡一定要交給他。我有要求對方給我一張名片，對
    方說等貸款下來，會把全部的東西還給我，並給我一張名片
    。我把提款卡交給辦貸款的人當下，並沒有覺得奇怪，因為
    他保證會還我。但交出去之後，覺得怪怪的，可是對方一秒
    鐘就不見了。我沒有立刻掛失止付提款卡，因為我當時相信
    貸款會下來，所以我等了3 天，看到事情的發展才知道我被
    騙了。97年3 月11日上午11點多，我有接到渣打銀行來電，
    說我有一筆10萬元的交易。我當時確定這是辦下來的貸款，
    但銀行打電話給我時，是說10萬元被領走，而不是通知我進
    帳，所以我覺得奇怪，為何錢進來銀行沒有先通知我。我3
    月11日約5 點30分下班後到銀行，想說等下班時間比較多，
    可以問清楚，有必要的時候也可以去警察局。到銀行時，銀
    行人員告訴我帳戶已經被凍結，要我去警察局做筆錄，我大
    概在當晚6 點左右到警局報案。97年3 月12日，我打電話給
    辦貸款的人，和他約當天中午12點在渣打銀行見面，結果他
    沒出面。當天下午我再打電話給他，叫他快出面，說他跑不
    掉了。他或許是害怕，電話就打不通了。」等語在卷。經查
    ，被告乙○○於本院審理中提出之97年3 月5 日自由時報G1
    0 版「借貸綜合資訊」版面，確有「銀行貸款：資料不全、
    信用瑕疵、信用卡代辦、免保免押，過件收費。0000000000
    」之貸款廣告1 則，此有上開自由時報1 張附卷可稽；又被
    告乙○○所持用之門號0000000000號行動電話，確於97年3
    月6 日即前開貸款廣告見報後翌日之中午12時48分、下午6
    時21分及晚間7 時35分，分別與報載貸款廣告之聯絡電話即
    門號0000000000號行動電話有所聯繫，此有臺灣大哥大通話
    明細單1 份在卷可考。又被告所持用之前開門號，於97年3
    月7 日即被告自稱與貸款業務員「高先生」會面並交付渣打
    銀行帳戶資料等文件該日之上午7 時31分許、10時50分許及
    下午3 時56分許，均分別與上開報載貸款電話門號有所聯繫
    。而雙方自97年3 月8 日即被告交付帳戶資料與貸款業務員
    翌日起，至97年3 月10日止共計3 天，均未曾有任何通聯紀
    錄，此亦有前開通話明細單附卷足參。揆諸上開雙方行動電
    話門號之聯繫日期及時間，均與被告所供，其係見前開報載
    貸款廣告後，為辦理小額貸款，而於97年3 月6 日撥打前開
    貸款電話與業務員聯繫，並電話聯繫翌日即97年3 月7 日下
    午3 時許，與業務員「高先生」會面並交付其渣打商業銀行
    （原新竹國際商業銀行）觀音分行（帳號：00000000000000
    號）之存簿、提款卡等帳戶資料及貸款所需文件，復因業務
    員高先生告知貸款將於3 天內撥款，故被告於交付帳戶等資
    料後3 日內均未主動聯繫而僅被動等待之聯繫過程，互核相
    符。是被告所辯其係為辦理小額貸款，而將其所有之前開渣
    打銀行存簿、提款卡等件交付某真實姓名年籍不詳之「高先
    生」一節，應非虛妄。再者，被告乙○○自稱其為辦理貸款
    而交付與「高先生」之文件，除前開渣打銀行存簿、提款卡
    外，尚包括身分證影本、健保卡影本等雙證件，及所得稅扣
    繳憑單等財力證明文件，而此均為一般辦理貸款之通常所需
    文件，而與一般詐欺集團成員偽稱欲為客戶辦理貸款，惟僅
    要求客戶交付存簿、提款卡及提款卡密碼，卻對客戶之個人
    證件及財力證明不予聞問，而顯可合理懷疑其中必有不法情
    事之情形迥異。是被告所辯其因之信任「高先生」確係代辦
    貸款之業務人員，而不疑有他，將前開資料悉數交付「高先
    生」一節，亦非顯與常情有違，從而，被告於將前開渣打銀
    行帳戶存摺、提款卡等件交付「高先生」之始，是否已然預
    見「高先生」或有將其所有之前開帳戶用以不法犯行之可能
    ，尚難逕認。再者，被告於將前開薪資轉帳帳戶之存摺、提
    款卡交付「高先生」後，雖覺其中或有怪異之處，惟仍未立
    刻辦理掛失止付，然查，被告既係基於辦理小額貸款之目的
    ，而將前開渣打銀行存摺、提款卡、身分證影本、健保卡影
    本、所得稅扣繳憑單等件如數交付被告信其確為貸款業務員
    之「高先生」，「高先生」並信誓旦旦表示貸款必於3 日內
    核撥，則被告本於對「高先生」之信任及對獲得貸款之期待
    ，而等待3 日以靜觀其變，故未立刻辦理掛失止付，以免發
    生日後貸款順利核撥，被告本身卻無法領款之窘境，此亦人
    之常情，是殊難僅以被告於交出帳戶資料而察覺有異後，未
    於第一時間報警處理或掛失止付，即驟認被告此舉必已預見
    並容任「高先生」將其所有之渣打銀行帳戶用以不法犯行。
四、綜上所述，原聲請簡易判決處刑意旨所指被告涉犯刑法第30
    條第1 項、第339 條第1 項幫助詐欺罪嫌，所舉事證尚不足
    以達於通常一般人均不至於有所懷疑，而堪予確信已臻真實
    之程度。此外，本院復查無其他積極證據足資證明被告確有
    公訴人所指之上開犯行。是本件既仍有合理懷疑之存在，而
    不能確信為真實，揆諸前開法條及判例意旨，本件自屬不能
    證明被告犯罪，揆諸首揭法條、判例要旨及說明，應諭知被
    告無罪之判決，原審判決未察，而為被告有罪之判決，尚有
    未合，上訴人執前述理由提起上訴為有理由，自應由本院將
    原審判決撤銷改判。又本件檢察官原聲請以簡易判決處刑，
    惟經本院認有刑事訴訟法第451 條之1 第4 項但書第3 款之
    情形，因此改依第一審通常程序審理，並為被告無罪之諭知
    。
五、至檢察官移送併辦（臺灣桃園地方法院檢察署檢察官97年度
    偵字第15658 號）意旨略以：被告乙○○能預見將金融帳戶
    資料提供予他人使用，極易遭詐騙集團利用為犯罪工具，竟
    不違背其本意，仍基於幫助姓名、年籍不詳之某詐騙集團成
    員詐欺之犯意，將其所申辦帳號00000000000000號渣打銀行
    觀音分行之金融帳戶存摺、金融卡及密碼等物，於民國97年
    3 月7 日，在桃園縣境內，交付予詐騙集團成員使用，該詐
    騙集團成員則推由真實姓名、年籍不詳之人，以反詐騙名義
    ，致使甲○○、陳憬民、洪永富陷於錯誤，而依照該成員之
    指示，分別匯款3 萬元、10萬元、10萬元、5 萬5 千元至上
    開乙○○申辦之帳戶內，嗣經甲○○、陳憬民、洪永富報警
    處理而查獲，因認被告涉犯刑法第339 條第1 項、第30條幫
    助詐欺罪嫌。惟查，本件起訴部分既經本院為無罪判決，則
    移送併辦部分即失所附麗而無從併辦，應退回由檢察官另行
    卓處，附此敘明。
據上論斷，應依刑事訴訟法第452 條、第455 條之1 第3 項、第
369 條第1 項前段、第301 條第1 項，判決如主文。
本案經檢察官黃珮如到庭執行職務。
中    華    民    國    97    年    10    月    28    日
                  刑事第十一庭審判長法  官  蔡榮澤
                                    法  官  汪曉君
                                    法  官  林蕙芳
以上正本證明與原本無異。
如不服本判決，應於判決送達後10日內向本院提出上訴狀（應附
繕本），其未敘述上訴理由者，應於上訴期間屆滿後20日內補提
理由書狀於本院，上訴於臺灣高等法院。
                              書記官  郭玉芬
中    華    民    國    97    年    10    月    28    日


司法院資訊處製作；財團法人民間司法改革基金會備份。
